【裁判字號】    95,上訴,765
【裁判日期】    950427
【裁判案由】    妨害電腦使用等
【裁判全文】
臺灣高等法院刑事判決                 95年度上訴字第765號
上  訴  人  臺灣臺北地方法院檢察署檢察官
被      告  丁○○
上列上訴人因被告妨害電腦使用等案件，不服臺灣臺北地方法院
94 年度易字第1590號，中華民國95年1月20日第一審判決（起訴
案號：臺灣臺北地方法院檢察署94年度偵字第15876號），提起
上訴，本院判決如下：
    主  文
原判決關於無故取得公務機關電腦電磁紀錄罪，及定應執行刑部
分，均撤銷。
丁○○連續無故取得公務機關電腦之電磁紀錄，致生損害於他人
，處拘役捌拾伍日，如易科罰金，以參佰元折算壹日。
其他上訴駁回。
上揭第二項撤銷改判部分及第三項上訴駁回部分所處之刑，應執
行拘役壹佰零伍日，如易科罰金，以參佰元折算壹日。
    事  實
一、丁○○與乙○○皆係台北市○○路9號6樓內政部消防署督察
    室之科員，彼此為同事關係，然因工作理念、個人處事態度
    不同，而向來關係不睦。於民國（下同）94年4月19日上午9
    時許，丁○○在該辦公室 6樓茶水間，為讓路事宜細故，對
    乙○○心生不滿，竟基於公然侮辱之概括犯意，先於當日下
    午3至4時許，在上址 6樓不特定多數人得以共見共聞之辦公
    場所內，公然以言詞辱罵乙○○：「不要臉的女人」、「爛
    女人」、「全署都不要的女人」等語。又於同年5月25日，
    因乙○○將丁○○在其他同仁尚未閱讀下，即將當日報紙棄
    置於垃圾桶之情事向上級反應，再度心生不滿，承前公然侮
    辱之概括犯意，而於當日下午4時許，在上揭同一辦公場所
    內，公然以言詞辱罵乙○○：「卑鄙」、「下流」、「骯髒
    」、「無恥」、「齷齪」云云；均足以減損乙○○之人格及
    社會評價。
二、丁○○上開行為經乙○○提出告訴，而由犯罪偵查機關依法
    偵辦後，因不滿內政部消防署同事丙○○、甲○○在其被訴
    妨害名譽之刑事案件中為不利於己之證詞，明知未曾得到丙○○、甲○○個人之同意，亦未經主管機關之准許或授權，
    不得使用內政部消防署電腦管理之差勤系統，而輸入丙○○
    、甲○○之個人帳號、密碼查詢他人之出勤資料；竟仍利用
    其為消防署督察室科員公務員，得使用該科室電腦，及職務
    上知悉該署差勤系統帳號為個人身分證統一編號，密碼為原
    始共用碼之機會，基於妨害公務機關電腦使用之概括犯意，
    先於94年 8月18日某時，在上址辦公室內，以服務機關配置
    供自己使用之電腦，無故輸入丙○○之帳號、密碼，進入內
    政部消防署電腦設備之差勤系統中，而無故取得丙○○94年
    4月份之「個人公差統計查詢列印」、94年5月份之「個人刷
    卡紀錄查詢列印」等電磁紀錄；再於同年10月13日某時，以
    同一方法無故輸入甲○○之帳號、密碼，進入內政部消防署
    電腦設備之差勤系統，而無故取得甲○○屬員劉貴香94年5
    月份之「個人出勤統計查詢列印」之電磁紀錄；均致生損害
    於內政部消防署屬員丙○○、甲○○對於電腦差勤系統登入
    管控機制之安全信賴性。嗣於94年11月16日上午11時許，在
    臺灣臺北地方法院審理丁○○被訴妨害名譽刑事案件之準備
    程序中，丁○○將前述從內政部消防署電腦設備內差勤系統
    取得之電磁紀錄列印後提出於法院為證，始經循線查獲。
三、案經乙○○、丙○○、甲○○訴由臺灣臺北地方法院檢察署
    檢察官偵查起訴及追加起訴。
    理  由
一、訊據被告丁○○在本院審理中，對於上揭事實已坦承不諱，
    核與告訴人乙○○、甲○○、丙○○指述之情節相符，並有
    被告與告訴人辦公室照片3張，及被告所提出告訴人甲○○
    、丙○○之消防署個人出勤統計查詢列印、個人公差統計查
    詢列印、個人刷卡紀錄查詢列印等資料3件在卷可稽；而被
    告所提告訴人甲○○、丙○○之差勤資料，確係被告未經當
    事人同意亦未經內政部消防署准許，而自行輸入當事人帳號
    及密碼後，自內政部消防署電腦設備之差勤系統下載使用等
    情，亦有內政部消防署94年12月5日消署政字第0940402475
    號函在卷可憑。被告在本院之自白核與事實相符，自屬可信
    。本件事證明確，被告犯行堪以認定，應予依法論科。
二、論罪法條：
  (一)被告在不特定多數人得以共見共聞之辦公場所內，公然以言
    詞辱罵告訴人，所為核係犯刑法第309條第1項之公然侮辱罪
    。
  (二)次查，內政部消防署電腦設備之差勤系統，係內政部消防署
    建立用以批核、管考所屬員工差假事宜之電腦系統，該電腦
    系統設備所儲存、列檔之人事差勤資料，必須輸入每一員工
    個人所保有之帳號（身分證統一編號）及密碼（共用原始碼
    為小「a」，員工可自行變更），員工個人或人事差勤管理
    者始可知悉該具有合理隱私期待之差勤資料，則如有人無故
    輸入他人之帳號、密碼，而入侵該電腦之差勤系統設備，進
    而取得他人儲存在該電腦系統中之人事差勤電磁紀錄，自足
    以破壞該電腦系統之登入控制機制，並生損害於該署屬員丙○○、甲○○對於電腦差勤系統登入管控機制之安全信賴性
    ；本件被告如認告訴人丙○○、甲○○於妨害名譽案件事發
    當時確因請假而未在場，因而在警詢、偵訊時有虛偽證述之
    情況，依法自應聲請法院向內政部消防署函詢該差勤資料，
    乃被告未經告訴人丙○○、甲○○之同意，亦未經內政部消
    防署之准許，即自行輸入該二人之帳號、密碼，而入侵內政
    部消防署電腦設備之差勤系統，並取得該二人及所屬屬員之
    差勤資料，被告即屬無故輸入他人帳號密碼，而入侵公務機
    關之電腦設備，並無故取得電腦設備內之電磁紀錄。此部分
    被告所為，係犯刑法第358條、第359條之無故入侵公務機關
    電腦與取得電磁紀錄罪。被告所犯上開無故入侵公務機關電
    腦與無故取得電磁紀錄二罪間，有方法、結果之牽連關係，
    應從一重之無故取得公務機關電磁紀錄罪處斷。
  (三)被告先後二次公然侮辱、先後二次無故取得公務機關電磁紀
    錄行為，均時間緊接，方法相同，所犯又為構成要件相同之
    罪名，顯均係基於概括犯意為之，均應依連續犯之規定各論
    以一罪，並均加重其刑。
  (四)被告係對於公務機關之電腦設備犯刑法第359條之罪，依刑
    法第361條規定遞予加重其刑。被告為內政部消防署公務員
    ，其利用擔任消防署科員得使用該署電腦設備察查該署人事
    差勤系統之機會，為上揭刑法第359條之罪之犯行，應另依
    刑法第134條之規定，再遞予加重其刑。
  (五)被告所犯上開刑法第309條第1項之公然侮辱罪、第359條無
    故取得電磁紀錄罪二罪間，犯意各別，行為互殊，應予分論
    併罰。
三、原判決：
  (一)就被告所犯刑法第359條之罪部分：
    1.據以論罪科刑，固非無見。惟查，被告為內政部消防署公
      務員，其利用擔任消防署科員得使用該署電腦設備察查該
      署人事差勤系統之機會，為上揭刑法第359條之罪之犯行
      ，自應依刑法第134條之規定遞予加重其刑；乃原判決就
      此部分，未依刑法第134條之規定遞予加重其刑，自有未
      洽。公訴人之上訴意旨，執以指摘原判決此部分不當，為
      有理由，應由本院將原判決關於無故取得公務機關電腦電
      磁紀錄罪，及定應執行刑部分，均撤銷改判。爰審酌被告
      犯罪之動機係因涉訟為圖自救，其利用職務上機會侵入內
      政部消防署電腦之差勤系統設備，進而取得二人儲存在該
      電腦系統中之人事差勤電磁紀錄，對被害人造成之損害，
      及事後已坦承犯行之態度等一切情狀，量處如主文第二項
      所示之刑。
    2.公訴意旨另以：被告未經告訴人丙○○、甲○○之同意，
      亦未經內政部消防署之准許，即自行輸入該二人之帳號、
      密碼，而入侵內政部消防署電腦設備之差勤系統，並取得
      該二人及所屬屬員之差勤資料，因認被告另涉犯電腦處理
      個人資料保護法第34條之罪嫌。惟查：
      (1)犯罪事實應依證據認定之，無證據不得推定其犯罪事實
        ，刑事訴訟法第154條第2項定有明文。又電腦處理個人
        資料保護法第34條之罪，以「對於個人資料檔案為非法
        輸出、干擾、變更、刪除或以其他非法方法，妨害個人
        資料檔案之正確，致生損害於他人」，為其構成要件，
        此觀諸該法條之規定自明。
      (2)本件被告雖未經告訴人丙○○、甲○○之同意，亦未經
        內政部消防署之准許，即擅自輸入該二人之帳號、密碼
        ，而入侵內政部消防署電腦設備之差勤系統；然其目的
        僅在於取得該丙○○、甲○○二人及其屬員之差勤資料
        ，用以在訴訟上證明告訴人丙○○、甲○○於發生本件
        妨害名譽事件當時，係先後分別請假而不在現場；被告
        所使用之手段並未有「妨害個人資料檔案正確」之行為
        或結果。是被告此部分所為尚難以電腦處理個人資料保
        護法第34條之罪相繩。
      (3)此外，復查無其他積極證據，足認被告確有公訴意旨所
        指之此部分犯行，被告此部分之犯罪尚屬不能證明。惟
        因公訴意旨認被告此部分犯行，與前開論罪科刑之事實
        間，具有牽連犯之裁判上一罪關係，故不另為無罪之諭
        知。
  (二)就被告所犯刑法第309條第1項之罪部分：
    審酌：(1)被告係二專肄業之學歷，歷任內政部辦事員、內政
    部消防署公關科與督察室科員之經歷，智識程度非低；(2)被
    告與告訴人乙○○、丙○○、甲○○雖具有同事關係，卻因
    自身為人處事之態度，與告訴人間向來不睦之關係；(3)被告
    身為公務員，不思謹慎、廉潔自持，僅因細故，即驕恣在辦
    公處所公然辱罵告訴人乙○○，事後更為掩飾自身之犯行，
    未經同意而無故入侵內政部消防署電腦差勤系統並取得電磁
    紀錄之犯罪動機及目的；(4)被告在辦公處所以上開言語連續
    辱罵告訴人乙○○，勢將嚴重貶損告訴人乙○○之名譽(5)被
    告於警詢、偵訊及原法院審理時均未能全盤坦承犯行，且迄
    未能與告訴人乙○○達成和解，難稱有悔意之犯後態度等一
    切情狀，量處拘役30日，並諭知易服勞役之折算標準。其認
    定事實，適用法律及量處刑期，均為妥適。公訴人提起上訴
    ，指摘原審量刑過輕，然未具體說明其理由，其上訴為無理
    由，應予駁回。
  (三)上揭撤銷改判部分及上訴駁回部分所處拘役，應定其執行刑
    為執行拘役壹佰零伍日，如易科罰金，以參佰元折算壹日。
據上論斷，應依刑事訴訟法第369條第1項前段、第368條、第364
條、第299條第1項前段，刑法第56條、第358條、第359條、第
361條、第51條第6款，罰金罰鍰提高標準條例第1條前段、第2條
，判決如主文。
本案經檢察官林炳雄到庭執行職務。
中    華    民    國    95    年    4     月    27    日
                  刑事第十庭    審判長法  官  劉景星
                                      法  官  陳志洋
                                      法  官  陳博志
以上正本證明與原本無異。
公然侮辱部分不得上訴。
其餘部分如不服本判決，應於收受送達後十日內向本院提出上訴
書狀，其未敘述上訴之理由者並得於提起上訴後十日內向本院補
提理由書（均須按他造當事人之人數附繕本）。
                                      書記官  陳嘉文
中    華    民    國    95    年    5     月    1     日
附錄：本案論罪科刑法條全文
刑法第309條（公然侮辱罪）
公然侮辱人者，處拘役或三百元以下罰金。
以強暴犯前項之罪者，處一年以下有期徒刑、拘役或五百元以下
罰金。
刑法第358條（入侵電腦或相關設備罪）
無故輸入他人帳號密碼、破解使用電腦之保護措施或利用電腦系
統之漏洞，而入侵他人之電腦或其相關設備者，處三年以下有期
徒刑、拘役或科或併科十萬元以下罰金。
刑法第359條（無故取得、刪除或變更電磁記錄之罪）
無故取得、刪除或變更他人電腦或其相關設備之電磁紀錄，致生
損害於公眾或他人者，處五年以下有期徒刑、拘役或科或併科二
十萬元以下罰金。
中華民國刑法第361條
對於公務機關之電腦或其相關設備犯前三條之罪者，加重其刑至
二分之一。


司法院資訊處製作；財團法人民間司法改革基金會備份。
